【裁判字號】    95,訴,556
【裁判日期】    950928
【裁判案由】    就業服務法
【裁判全文】
臺北高等行政法院判決
                                     95年度訴字第00556號
                              .
原      告  彩成國際人力仲介有限公司
代  表  人  甲○○（董事）
訴訟代理人  丙○○
            郭嵩山律師
            郭玉瑾律師
被      告  臺北市政府
代  表  人  乙○○（市長）
訴訟代理人  丁○○
上列當事人間因就業服務法事件，原告不服行政院勞工委員會中
華民國94年12月14日勞訴字第0940049011號訴願決定，提起行政
訴訟，本院判決如下：
    主  文
訴願決定及原處分均撤銷。
訴訟費用由被告負擔。
    事  實
一、事實概要：原告為雇主許靜媛及印尼籍勞工RISDIYANI（下
    稱R君，護照號碼：AE128887）辦理就業服務業務，於R君民
    國91年2月2日入境後之薪資中，以保證金、居留證費用等名
    目收受規定標準以外之費用合計新台幣（下同）37,500元（
    保證金部分︰自91年3月至92年2月，每月3,000元，12個月
    共計36,000元；居留證費用部分：1年500元，3年共計1,500
    元），違反就業服務法第40條第5款之規定。經被告審查屬
    實，乃依就業服務法第66條第1項規定，於94年7月15日以府
    勞二字第09416264300號違反就業服務法罰鍰處分書按收受
    規定標準以外之費用，處原告10倍之罰鍰375,000元。原告
    不服提起訴願，遭決定駁回，遂提起行政訴訟。
二、兩造聲明：
  (一)原告聲明：
    1.訴願決定及原處分均撤銷。
    2.訴訟費用由被告負擔。
  (二)被告聲明：
    1.駁回原告之訴。
    2.訴訟費用由被告負擔。
三、兩造之爭點：被告認原告為雇主許靜媛及印尼籍勞工R 君辦
    理就業服務業務，於R 君入境後之薪資中，以保證金、居留
    證費用等名目收受規定標準以外之費用合計37,500元，是否
    有據？
  (一)原告主張之理由：
    1.關於被告認定原告以保證金名目，超收36,000元部分：
      (1)本案外勞R君係於91年2月2日入境台灣，被告所提行政
        院勞工委員會91 年10月7日勞職外字第0910205963號解
        釋函令，乃在本案發生後才作出。是以R君入境來台時
        ，於國外之借款雖未載明於「外國人來華工作費用及工
        資切結書」，依據法律不溯及既往原則，被告不得以上
        開解釋函令認定原告違法。
      (2)原告並無超收保證金36,000元。依據被告所提出之R君
        薪資表，只能顯示雇主許靜媛每月有匯款3,000元（共
        12個月）到第一商業銀行之R君帳戶，無法證明原告有
        向R君收取36,000元保證金費用：外勞R君來台入境前，
        於國外借款36,000元，此有R君自印尼攜入之同意書及
        國外仲介授權書可稽。雖然國外印尼仲介公司授權原告
        公司負責人甲○○及員工謝家甄代收該款項以轉送國外
        印尼仲介公司或其指定人，然因原告業務繁忙，故由國
        外印尼公司全權自行派員處理。R君亦坦言確實均由國
        外印尼仲介公司自行派員與其接洽收取款項，此亦有國
        外印尼仲介公司出具之證明書可證。外勞與國外仲介公
        司之債權債務關係，依契約自由原則，如渠等均同意以
        每月薪資扣除3,000元保證金方式清償債務，我國法律
        自無加以干涉之必要。本件外勞R君所借款項，係自91
        年3月份起，每月扣除R君薪資存款3,000元整，共12個
        月，由雇主許靜媛將該款項匯至「第一商業銀行中崙分
        行、帳號000-00-000000、戶名RISDIYANI」之外勞R君
        帳戶中（按，R君之存摺係由國外印尼仲介公司收執）
        。雇主許靜媛匯入R君帳戶後，再由國外印尼仲介公司
        派員與R君接洽收取該款項。換言之，原告並未經手代
        收該款項。原告尚於94年1月13日召開協調會議，請R君
        與國外印尼仲介公司代表當面協商，R君承認該筆款項
        係渠在印尼雅加達私人之借款，且已清償完畢；R君並
        簽署切結書向勞工局致歉請求撤銷本案，此有在場共見
        共聞之證人黃震瑋及簡嘉陞二人得以證明。另雇主許靜
        媛亦在R君未離台前與其通話，R君向其說明已和國外印
        尼公司代表當面協商借款事宜，該筆36,000元確係R君
        於國外之私人借款無誤，渠所應領取之薪資款項已核對
        清楚等語，此有雇主出具之證明書可稽。
    2.關於被告認定原告以居留証費用名目，超收1,500元部分：
      (1)依據本件中華民國人力仲介協會出具之書面所載：「本
        會曾於91年辦理『移民專業人員考試』，當時內政部確
        曾規定凡通過此項考試，或有移民專業人員證照者，可
        以代辦居留證並收取費用五百元，本會告知會員該項訊
        息。」
      (2)原告負責人領有移民人員專業執照，因中華民國人力仲
        介協會於91年公告前開訊息，故原告於R君入境來台之
        前2年（91、92年）有收取居留證費用各500元。原告就
        此行為並無故意或過失。嗣內政部於92年間以「入出國
        及移民法」規定移民公司才能辦理居留證業務，且須內
        政部登記有案之移民公司才能代辦居留證並收取費用。
        而中華民國人力仲介協會亦將上開訊息通知會員。原告
        得知該訊息後，於R 君來台之第3 年（93年）即未再收
        取居留證費用500 元，並將前2 年所收取之居留證費用
        共1,000 元主動退還給R 君。
      (3)被告所提出之R君薪資表，之所以記載93年2月2日有支
        出體檢、居留證費3,500元，係因該薪資表乃於R君入境
        來台之初就已經作成，原告於93年2月與R君及雇主許靜
        媛當場協商該年度服務費用時，一時疏忽遺漏，而未及
        時更改之：原告在得知每年無法多收取居留證費用500
        元之後，即未再收取之，原告曾於93年2月間在雇主許
        靜媛家中與R君當場協商有關第3年（即93年）服務費事
        宜，並在雇主見證下以錯帳方式主動當場退還91、92年
        多收取之居留證費共1,000元，此有R君及雇主許靜媛所
        簽立之同意書可稽。當時兩造即已釐清關於93年服務費
        事宜，原告並未多收取第三年居留證費500元，然因當
        時疏忽遺漏，未將R君薪資表上93年2月2日「體檢、居
        留證」欄位內3,500元更正記載，以致被告誤認原告於
        93年間有多收取500元居留證費用。
  (二)被告主張之理由：
    1.按「私立就業服務機構經營前項就業服務業務得收取費用
      ；其收費項目及金額，由中央主管機關定之。」「私立就
      業服務機構及其從業人員從事就業服務業務，不得有下列
      情事．．．五、要求、期約或收受規定標準以外之費用，
      或其他不正利益。」「違反第四十條第五款規定者，按其
      要求、期約或收受超過規定標準之費用或其他不正利益相
      當之金額，處十倍至二十倍罰鍰。」分別為就業服務法第
      35 條第2項、第40條第5款及第66條第1項所明定。復按「
      私立就業服務機構不得向外國人收取或代收本收費標準表
      以外之費用」為行政院勞工委員會91年12月26日勞職外字
      第0910208011號公告之「修正私立就業服務機構就業服務
      收費標準表」公告事項五（四）所規定。
    2.按行政院勞工委員會早以91年10月7日勞職外字第0910205
      963號函重申各人力仲介公司應確實遵守法令規定收費及
      掣給收據，以及外勞在國外發生之費用（含借款）應載明
      於「外國人來華工作費用及工資切結書」，並經由勞工輸
      出國驗證。如外勞書面同意雇主或仲介公司代為轉交「借
      款」，其金額應與「外國人來華工作費用及工資切結書」
      相符等事項。查R君簽具並經印國勞工部門驗證之「外國
      人來華工作費用及工資切結書」並無載列R君同意雇主或
      原告代為轉交「保證金」每月3,000元之名目與金額，原
      告所為與國外仲介之約定等主張顯與行政院勞工委員會91
      年10 月7日勞職外字第0910205963號函意旨有違。有關本
      件系爭超收「居留證費用」部分，原告既為經中央主管機
      關許可之私立就業服務機構，本即對於所從事之就業服務
      業務負有較重之注意義務，其稱因錯誤而收取R君居留證
      費用云云，依原告之注意義務而言，縱無故意，至少仍有
      應注意、能注意而無注意之過失，尚難據以主張免責。再
      者，縱原告事後已將該等費用返還R君，僅為事後之補正
      行為，尚無礙於其違法事實之認定。被告以原告收受規定
      標準以外之費用，違反就業服務法第40條第5款規定，爰
      依同法第66條第1項規定處原告10倍（法定最低度）罰鍰
      ，並無違誤。
    理  由
一、按「私立就業服務機構得經營下列就業服務業務：一、職業
    介紹或人力仲介業務。二、接受委任招募員工。三、協助國
    民釐定生涯發展計畫之就業諮詢或職業心理測驗。四、其他
    經中央主管機關指定之就業服務事項。私立就業服務機構經
    營前項就業服務業務得收取費用；其收費項目及金額，由中
    央主管機關定之。」「私立就業服務機構及其從業人員從事
    就業服務業務，不得有下列情事：．．．五、要求、期約或
    收受規定標準以外之費用，或其他不正利益。」「違反第四
    十條第五款規定者，按其要求、期約或收受超過規定標準之
    費用或其他不正利益相當之金額，處十倍至二十倍罰鍰。」
    分別為就業服務法第35條、第40條第5款及第66條第1項所明
    定。
二、本件被告依據外籍勞工R 君之申訴書及所提薪資明細表，認
    原告為雇主許靜媛及R 君辦理就業服務業務，於R 君91 年2
    月2 日入境後之薪資中，以保證金、居留證費用等名目收受
    規定標準以外之費用合計37,500元（保證金部分︰自91 年3
    月至92年2 月，每月3,000 元，12個月共計36,0 00 元；居
    留證費用部分：1 年500 元，3 年共計1,500 元），違反就
    業服務法第40條第5 款之規定，乃依就業服務法第66 條 第
    1 項規定，按收受規定標準以外之費用，處原告10倍之罰鍰
    375,000 元，固非無見。惟原告否認超收保證金36,000元，
    主張該款係R 君來台前所負國外借款債務，由國外印尼仲介
    公司自行派員與其接洽收取款項，與原告無關；又原告超收
    居留證費用1,000 元（非1,500 元），乃根據中華民國人力
    仲介協會所公佈之訊息，並無故意過失，況已將超收之1,000
    元退還等語。經查被告所認原告超收保證金、居留證費用之
    違規，並非R 君提出申訴之事項，被告自應有相當之事證始
    足以為認定。經核被告所稱之「薪資明細表」註記顯示，係
    要求雇主將薪資等有關款項匯入「第一商業銀行中崙分行、
    帳號000-00-000000 、戶名RISDIYANI 」之帳戶，被告就該
    帳戶為R 君所有亦無爭執。R 君之薪資等款項既由雇主逕行
    匯入其帳戶內，而非交由原告轉交，此外並無事證可證前開
    R 君之帳戶存簿係由原告掌管，即難認為原告有收取保證金
    36,000元之事實。況印尼仲介公司PT AGROSIN MARUMI 亦出
    具證明書，說明R 君之借款36,000元係由該公司派員收取，
    有證明書影本在卷可稽。至於居留證費用部分，被告根據前
    開「薪資明細表」認定原告超收1,500 元，原告則稱其因該
    公司負責人甲○○領有移民人員專業執照，因中華民國人力
    仲介協會於91年辦理移民專業人員考試，告知當時內政部曾
    規定凡通過此項考試，或有移民專業人員證照者，可以代辦
    居留證並收取費用500 元，故於R 君入境來台之前2 年（91
    、92年）收取居留證費用各500 元，合計1,000 元，嗣得知
    須內政部登記有案之移民公司才能代辦居留證並收取費用後
    ，即未再收取居留證費用500 元，並將前2 年所收取之居留
    證費用1,000 元主動退還R 君等語，並提出中華民國人力仲
    介協會出具之說明函、甲○○之移民專業人員資格證明書及
    R 君出具之同意書等件影本為證，經核尚非無據。是被告依
    前開所為之認定，處原告10倍之罰鍰375,000 元，顯有未合
    ，訴願決定未予糾正，亦欠妥適。又本件原告超收費用之數
    額，於被告所為科罰之基準至關重要，自有釐清之必要，且
    事涉被告之裁量，自應由本院將原處分及訴願決定均撤銷，
    由被告查明後另為適法之處分。
三、兩造其餘陳述於判決結果不生影響，無庸一一論列，併予敘
    明。
據上論結，原告之訴為有理由，爰依行政訴訟法第98條第3項前
段，判決如主文。
中    華    民    國    95    年     9    月   28     日
                            第四庭審判長法  官   鄭忠仁
                                        法  官   林育如
                                        法  官   楊莉莉
上為正本係照原本作成。
如不服本判決，應於送達後20日內，向本院提出上訴狀並表明上
訴理由，如於本判決宣示後送達前提起上訴者，應於判決送達後
20日內補提上訴理由書（須按他造人數附繕本）。
中    華    民    國    95    年     9    月   28     日
                                       書記官    林孟宗


司法院資訊處製作；財團法人民間司法改革基金會備份。
